臺灣臺北地方法院民事判決
110年度簡上字第423號
上  訴  人  張建明  

訴訟代理人  楊嘉文律師
上  訴  人  林惠雪  

訴訟代理人  廖修譽律師
上列當事人間請求排除侵害事件，兩造對於民國110年10月27日
本院臺北簡易庭110年度北簡字第637號第一審判決各自提起上訴
，本院於111年5月25日言詞辯論終結，判決如下：
    主  文
一、兩造上訴均駁回。
二、第二審訴訟費用由兩造各自負擔。
    事實及理由
一、張建明主張： 
  ㈠張建明為雅典花園大廈（下稱系爭大廈）之區分所有權人，
    系爭大廈之區分所有權包含門牌號碼臺北市○○○路0段000巷0
    ○0○0○0○0號之不動產，每棟有7層樓（下分別稱1、3、5、7
    、9號建物），其中1號建物為獨棟，3、5號建物為連棟，7
    、9號建物亦為連棟。張建明為5號建物2樓之住戶，林惠雪
    則為9號建物1樓之住戶。然林惠雪長年來，基於地緣關係，
    於9號建物1樓外之公共空地上興建至少兩處之違建占用公共
    空間，其中一處是依附林惠雪住家外牆所興建者(下稱舊違
    建甲)，另一處則是坐落於3、5號建物之外牆旁(下稱舊違建
    乙)。
  ㈡林惠雪擅自將4臺冷氣機（下分別稱冷氣機A、B、C、D）懸掛
    在7、9號建物約莫2樓位置之公牆上，而非與自己建物所有
    權相鄰之公牆上。其中，冷氣機A、B是懸掛在面對3、5號建
    物2樓住戶之同一外牆面，而C、D之冷氣則是懸掛7、9號棟
    之外牆面上。住戶於外牆懸掛自身冷氣設備及遮雨棚本就欠
    缺法規依據，加以系爭大廈之規約或區權人會議亦從未做成
    同意林惠雪裝設自己冷氣於7、9號建物外牆上之決議，則林
    惠雪私設冷氣於外牆，係侵占全體區權人之所有權。且住戶
    縱使要在外牆懸掛冷氣，亦會選擇自己住家之外牆。然林惠
    雪卻將4臺冷氣分別安裝在與其住家無相鄰關係之外牆上。
    其中，面對3、5號建物2樓住戶之2臺冷氣（即冷氣機A、B）
    與張建明住家陽台之距離更不過150公分，冷氣運轉所生廢
    氣與空污直接侵入張建明陽台與屋內。再林惠雪將冷氣機懸
    掛在外牆，致外牆承載力不當減弱，亦破壞大廈美觀，影響
    全體區權人對於外牆所有權之權利。故張建明請求林惠雪拆
    除冷氣機與回復原狀。
  ㈢林惠雪早年於3、5號建物與7、9號建物間之公共空地上蓋有
    「舊違建乙」，用以堆放其私人物品。嗣被告於108年間又
    利用其修繕「舊違建乙」之際，擅自將「舊違建乙」又增建
    違建(下稱系爭新違建，即原審判決附圖A棚架)，以加長、
    加高、包覆等方式興建，將全體區權人共有之土地占為己有
    ，並增建原屋頂高度約45公分。林惠雪違規施作系爭新違建
    ，無權占有全體區權人共有土地並妨害所有權使用。且林惠
    雪依附3、5號建物外牆蓋系爭新違建之結果，已破壞了外牆
    結構與安全。
  ㈣本件爰依民法第773條、第767條、第821條規定提起本件訴訟
    ，請求：1.林惠雪應將門牌號碼臺北市○○區○○○路0段000巷0
    ○0號建物外牆上如原審判決附圖之B、C位置所示之共計4臺
    冷氣設備（雨遮、鐵架、冷氣主機）拆除，回復如原審判決
    附件照片所示相同外觀、材質之外牆，並將該部分外牆返還
    張建明及其他共有人全體。2.林惠雪應將門牌號碼臺北市○○
    區○○○路0段000巷0○0號建物1樓位置外牆上如原審判決附圖
    之A位置所示、面積3.1平方公尺之建物拆除，並將該部分外
    牆返還張建明及其他共有人全體等語。
二、林惠雪則答辯：
　㈠張建明係5號建物2樓之個別住戶，3、5號建物並非與7、9號
    建物相連，而是獨自成棟，故各該建物之共有人之法律地位
    ，係為各該號建物之所有權人，而非以該社區區分所有權人
    會議組成資格為資格。而張建明既係別棟（5號建物）之住
    戶，非為林惠雪所住棟別（9號建物）之共有人，其就本件
    非其財產權之範圍主張，自無訴之利益，而應駁回。
　㈡冷氣室外機之吊掛行為，係因科技進步，原窗型冷氣已發展
    成分離式冷氣，故有區分室內機及室外機。而就室外機之擺
    設，老舊大廈興建時多未預留空間，依系爭大廈社區之慣例
    ，該室外機吊掛係位於共有物之外牆上，故該吊掛於外牆上
    ，係依公寓大廈管理條例第9條第2項規定之「通常使用方法
    」，且為系爭大廈之常態，應認系爭大廈區分所有權人彼此
    間已有默示同意使用之意思表示存在，否則其他住戶亦應拆
    除，而非僅單獨主張林惠雪為違法使用。又系爭大廈無論新
    舊規約內容，均無禁止於外牆掛設冷氣主機。再林惠雪房屋
    位於1樓，而1樓部分已無其他可吊掛室外機之牆面，故如以
    侵害最小方式，需吊掛至2樓；惟9號建物2樓住戶拒絕林惠
    雪於最短距離之牆面為吊掛，而張建明亦拒絕林惠雪將該室
    外機置放於自己增建使用範圍之屋頂上，林惠雪經詢問7、9
    號建物大部分住戶未反對者已過2分之1後，最後選擇7、9號
    建物位於1樓往2樓公共梯外之牆面2樓為吊掛室外機，顯係
    為最小侵害方式。故該吊掛位置之選擇，自符合民法第786
    條及公寓大廈管理條例第9條第2項之規定。張建明請求林惠
    雪拆除冷氣室外機，自無理由。
  ㈢張建明主張林惠雪將全體區權人共有土地占為己有，然該空
    地係於購屋時為林惠雪與建商即已約定為林惠雪專用範圍，
    是林惠雪係有權使用該空地。另張建明並未舉證證明系爭大
    廈之區分所有權人於公寓大廈管理條例施行後訂有規約禁止
    區分所有權人於系爭大廈外牆搭設棚架；且如有，則該棟大
    樓住戶搭設凸窗及棚架之行為皆屬違規，故林惠雪在其使用
    範圍內依共有牆面搭設棚架，並未違反規約規定。系爭新違
    建設置目的是為排除樓上落水之用，符合法律規定；且違建
    拆除，係屬公務機關權責，除非越界建築侵害他人權利，私
    人並無權利要求拆除，且系爭新違建已列入既有違建列管緩
    拆。又張建明雖指系爭新違建係林惠雪所擴建，然原設置雨
    棚屋頂範圍，即已達走道窗戶上方，與現有棚架位置相同，
    並無增加雨棚屋頂範圍之情形。另就張建明所指有增高屋頂
    部分，因該棟5號建物牆面，其樓上窗戶並非原設計之窗戶
    ，而樓上2樓住戶已設置「凸窗」，已導致雨水無法自牆面
    順勢而下，該落水有直接澆入該空地或原違建屋頂，導致隔
    鄰抗議大量洩水及導致該空地極易積水，林惠雪為加強排水
    ，於修繕時在鋪設之屋頂邊緣加裝「水切」（即排水槽），
    令落水自屋頂浪板凹槽流入，事實上並未加高（此為加裝水
    切後所導致之錯覺）。是本件林惠雪基於排水及引水必要，
    於修繕屋頂時增設屋頂邊緣之水切排水，以避免損害及於他
    人之土地，顯係依民法第776條、第777條為必要之修繕、疏
    通或預防行為等語。
三、原審為兩造一部勝訴、一部敗訴之判決，判命林惠雪應將門
    牌號碼臺北市○○區○○○路0段000巷0○0號建物外牆上如
　　原審判決附圖B、C所示、共計4臺冷氣設備（包含冷氣相關
    雨遮、鐵架、冷氣主機）拆除，回復如原審判決附件照片所
    示相同外觀、材質之外牆，並將該部分外牆返還張建明及其
    他共有人全體，並駁回張建明其餘之訴。兩造就其敗訴部分
    各自提起全部上訴，張建明上訴聲明：㈠原判決不利於張建
    明部分廢棄。㈡上開廢棄部分，林惠雪應將門牌號碼臺北市○
    ○區○○○路0段000巷0○0號建物1樓位置外牆上如原審判決附圖
    之A位置所示、面積3.1平方公尺之建物拆除，並將該部分外
    牆返還張建明及其他共有人全體。林惠雪上訴聲明：㈠原判
    決不利於林惠雪部分廢棄。㈡上開廢棄部分，張建明於第一
    審之訴駁回。兩造並均答辯聲明：駁回對造之上訴。
四、得心證之理由：　　
　㈠兩造對於原審判決附圖A所示棚架及B、C所示冷氣設備，均為
    林惠雪所有，且附圖A所示棚架設置於區分所有權人共有土
    地、附圖B、C所示冷氣設備架設於系爭大廈共有之2樓外牆
    牆面等情，均無爭執。然張建明主張林惠雪違反區分所有權
    人會議決議，並未經全體區分所有權人過半數之同意擅自設
    置，妨害區分所有權人之權益，則為林惠雪所否認，並以前
    詞置辯。查兩造確為系爭大廈之區分所有權人，系爭大廈均
    為同一使用執照（73使1282號），有臺北市大安地政事務所
    函送登記謄本（見原審卷第79至116頁）及系爭大廈使用執
    照（見本院卷第273至274頁）可按，且系爭大廈1號至9號建
    物地下室均相通，建照及使用執照均為同一，亦為兩造所不
    爭執（見本院卷第179至180頁），足認兩造均為系爭大廈之
    區分所有權人。林惠雪抗辯系爭大廈範圍因有數棟建物，張
    建明並非林惠雪住家所在之7、9號建物之區分所有權人，張
    建明本件並無訴之利益，應非本件區分所有權人之一等語，
    尚無可採。
　㈡張建明請求林惠雪將原審判決附圖A所示棚架拆除部分：
　⒈按契約固須當事人互相表示意思一致始能成立，但所謂互相
    表示意思一致，不限於當事人直接為之，其經第三人為媒介
    而將當事人互為之意思表示從中傳達而獲致意思表示一致者
    ，仍不得謂契約未成立。公寓大廈之買賣，建商與各承購戶
    分別約定，該公寓大廈之共有部分或其基地之空地由特定共
    有人使用者，除別有規定外，應認共有人間已合意成立分管
    契約。倘共有人已按分管契約占有共有物之特定部分，他共
    有人嗣後將其應有部分讓與第三人，除有特別情事外，其受
    讓人對於分管契約之存在，通常即有可得而知之情形，而應
    受分管契約之拘束（最高法院96年度台上字第2025號判決意
    旨參照）。復按各區分所有權人按其共有之應有部分比例，
    對建築物之共用部分及其基地有使用收益之權。但另有約定
    者從其約定。住戶對共用部分之使用應依其設置目的及通常
    使用方法為之。但另有約定者從其約定，公寓大廈管理條例
    第9條第1項、第2 項定有明文。公寓大廈之買賣，建商與各
    承購戶分別約定，該公寓大廈之共用部分由特定共有人使用
    者，除別有規定外，應認共有人間已合意成立分管契約，區
    分所有權人應受該約定之拘束（最高法院108年度台上字第4
    45號判決意旨參照）。
　⒉張建明所主張原審判決附圖A所示棚架部分（即系爭新違建）
    ，雖係設置於區分所有權人共有土地上，但該部分屬於林惠
    雪約定專用部分，業據林惠雪提出其購入9號1樓建物之預購
    房地契約書為證（見原審卷第297至308頁），林惠雪於本院
    審理中並提出上開契約書之原本，張建明亦不爭執形式真正
    （見本院卷第140、365頁）。依該契約書第3條約定，一樓
    空地可利用部分，則由一樓住戶管理使用等語（見原審卷第
    299頁）；同契約書附註一亦約定：走道旁之空地（下稱系
    爭空地）使用權歸壹樓使用等語（見原審卷第308頁）；另
    林惠雪所提出前3號5樓區分所有權人王瑞材（見原審卷第38
    2頁）之預購房地契約書，第3條同亦約定一樓空地可利用部
    分，則由一樓住戶管理使用等語（見本院卷第165頁）；且
    系爭大廈之3號、5號1樓前之空地，亦為3號、5號所有權人
    供作營業使用，亦有店家之照片在卷可佐（見原審卷第253
    至257頁、本院卷第245、263、265頁），足認系爭大廈之1
    樓空地，建商與各承購戶已分別約定由各該號之1樓住戶使
    用，則應認系爭大廈共有人間已合意成立分管契約，且自始
    即由1樓住戶占有使用，嗣後繼受之區分所有權人張建明亦
    應受該約定之拘束。而張建明雖主張上開預購房地契約書是
    林惠雪與「洪國棟」所簽署，並非雅典花園別墅大廈之原始
    建商，故並無拘束張建明或其他區權人之效力等語，然林惠
    雪之預購房地契約書已載明：茲林惠雪預定「洪國棟」興建
    左開房屋及應持分之土地訂立條款如後等語（見原審卷第29
    7頁），林惠雪所提出前3號5樓王瑞材之預購房地契約書亦
    記載：茲王瑞材預定「林希拯」興建左開房屋及應持分之土
    地訂立條款如後等語（見本院卷第163頁）。而依系爭大廈
    之使用執照（見本院卷第273至274頁），洪國棟、林希拯均
    為起造人之一，且9號1樓建物於73年11月14日辦理總登記，
    登記原因為「新建」，所有權人為林國棟，並於73年12月6
    日登記移轉予林惠雪，登記原因為「買賣」，亦有9號1樓之
    建築改良物登記簿在卷可按（見本院卷第353至357頁），足
    認林惠雪之預購房地契約書所載之1樓系爭空地約定專用之
    約定，確為系爭大廈建造時建商與各買受人之約定，張建明
    上開主張，尚無可採。
　⒊又依林惠雪之預購房地契約書附註第6項約定：林惠雪同意走
    道外空地只能作為花園使用，不得移作其他用途等語（見原
    審卷第308頁）。而觀之原審勘驗筆錄之記載及卷存現場附
    圖A棚架之照片（見原審卷第243至245、273至275頁，本院
    卷第227至231、389至393頁），張建明請求拆除之棚架設置
    ，僅為一簡易鐵皮材質四角畸零形狀頂層，經裝置、架設在
    林惠雪約定專用之系爭空地角落上方一角，面積僅3.1平方
    公尺，且僅占系爭空地之一小部分。又系爭空地林惠雪多係
    放置各式花草、盆栽等（見原審卷第273至275頁，本院卷第
    205至217、223至231、267頁），難認有違反所約定供作「
    花園」使用之用途，而上開四角棚架屋頂之存在亦未因此造
    成有違反「花園」使用之用途。且該處既為林惠雪經約定專
    用之區域，亦非一般住戶平時即會通行之必經通道或必須使
    用之處所，則林惠雪因維持約定專用之必要為適當程度之改
    良或修繕，難認有妨害其他住戶之安寧、安全及衛生，亦未
    違反公寓大廈管理條例第6條第1項第1款之規定。且林惠雪
    已抗辯，認為因樓上住戶有設置「凸窗」，雨水無法自牆面
    順勢而下，因應樓上雨水澆灌或地面積水現象所需，而有改
    良修繕之必要而為設置等語，自現場照片觀之（見原審卷第
    311至319頁，本院卷第251、252頁），尚非全然無理由。據
    上，尚難認林惠雪單以在系爭空地上方搭設3.1平方公尺頂
    層棚架，有達到違反其約定目的（花園使用）及通常使用方
    法情形。張建明又主張：林惠雪興建舊違建乙與系爭新違建
    （即附圖A棚架），導致鄰里間完全被高牆堵住，而縮小防
    火間隔等語，並提出照片為據（見本院卷第125至127頁）。
    然依上開及本院至現場勘驗所拍攝之防火間隔照片（見本院
    卷第181、185、189至199、391頁），該棚架之鐵皮係緊貼
    系爭大廈外牆，薄層且只包覆在系爭大廈外牆一部分而已，
    難認原有防火間隔有因此而受影響。稽上各情，張建明請求
    林惠雪將如原審判決附圖A所示棚架（面積3.1平方公尺）之
    設置拆除，並將該部分及外牆返還包括張建明之全體共有人
    ，難認有據，應予駁回。
　㈢張建明另請求如原審判決附圖B、C所示冷氣設備應予拆除，
    林惠雪則抗辯依其等社區慣例，冷氣室外機吊掛多係位於共
    有外牆上，認為此亦公寓大廈管理條例第9條第2項規定通常
    使用方法，林惠雪房屋雖位於1樓，經林惠雪徵詢7、9號建
    物大部分住戶，未反對者已過2分之1後，故選擇7、9號建物
    位於1樓往2樓公共梯外之牆面2樓為吊掛室外機為最小侵害
    方式等語。
　⒈按公寓大廈之外牆，係建築物之主要構造，為維持建物安全
    及其外觀所必要，性質上亦不許分割而獨立為區分所有之客
    體，應由全體住戶共同使用，自屬共同使用部分。復按各共
    有人，除契約另有約定外，按其應有部分，對於共有物之全
    部，有使用收益之權；各區分所有權人按其共有之應有部分
    比例，對建築物之共用部分及其基地有使用收益之權。但另
    有約定者從其約定。住戶對共用部分之使用應依其設置目的
    及通常使用方法為之。但另有約定者從其約定，民法第818
    條及公寓大廈管理條例第9條第1項、第2項分別定有明文。
    又共有物分管之約定，不以訂立書面為必要，倘共有人間實
    際上劃定使用範圍，對各自占有管領之部分，互相容忍，對
    於他共有人使用、收益各自占有之土地，未予干涉，已歷有
    年所，即非不得認有默示分管契約之存在（最高法院100年
    度台上字第2103號判決意旨參照）。所謂默示同意，除表意
    人之舉動或其他情事，足以間接推知其有承諾之效果意思者
    外，倘單純之沈默，依交易上之慣例或特定人間之特別情事
    ，在一般社會之通念，可認為有一定之意思表示者，亦非不
    得謂為默示之意思表示（最高法院110年度台上字第2766號
    判決意旨參照）。
　⒉查林惠雪主張30多年來系爭大廈之住戶（1、3、5、7、9號
　　每號7層共35戶）約有70台冷氣室外機吊掛於大廈之共有外
    牆（含張建明5號2樓之冷氣室外機），而為社區常態乙節，
    據林惠雪提出該等冷氣室外機之照片為證（見本院卷第63至
    85、275至291頁），張建明對於上開照片之形式真正不爭執
    （見本院卷第311頁），則林惠雪上開主張實屬有據，應可
    採信。復衡酌系爭大廈為73年間建造完成，依當時年代建商
    應無就冷氣室外機預留置放空間，而依一般社會常情，區分
    所有權人以其各自所有專有部分之公共外牆為範圍，置放冷
    氣室外機，其使用尚未超出合理使用目的，而系爭大廈多數
    區分所有權人均以各自所有房屋外牆為使用範圍，則就屬共
    用部分之大廈外牆，由特定各戶共有人僅為「冷氣室外機」
    放置之使用，各共有人間對各自占有管領之部分，互相容忍
    ，對於他共有人「冷氣室外機」所占用大廈共用外牆之使用
    、管理，未予干涉，歷有年所，即非不得認有就大廈各戶「
    冷氣室外機放置位置」吊掛外牆，有默示分管契約之存在。
    且張建明亦未舉證系爭大廈訂有規約或經區分所有權人會議
    決議禁止住戶於外牆吊掛冷氣室外機。
  ⒊然林惠雪所有如原審判決附圖B、C所示冷氣設備（包含冷氣
    相關雨遮、鐵架、冷氣主機）係經掛設在非其所有1樓住家
    之相連牆面上，而係安裝在全體住戶共同使用之2樓外牆上
    ，為林惠雪所不爭執，並有冷氣設備之照片在卷可按（見原
    審卷第29、273頁，本院卷第219、237至239、351頁），而
    林惠雪1樓住家相連之牆面上確有空間足以吊掛冷氣室外機
    ，有照片在卷可按（見本院卷第157、205、211至217、239
    頁），且林惠雪之前亦係將冷氣室外機吊掛於自己建物相鄰
    之牆面上，亦有照片存卷可徵（見本院卷第159頁），則林
    惠雪不將冷氣設備吊掛於自己1樓住家相連之牆面，而吊掛
    至2樓公共牆面，尚難認為係於默示分管之範圍內。林惠雪
    雖主張系爭大廈5號3至7樓亦將冷氣室外機吊掛於7號客廳外
    牆，1號住戶則有將冷氣室外機吊掛於頂樓平台之牆面上之
    情形，亦非吊掛於住家相連牆面，並提出照片（見本院卷第
    159至261、277頁）為證，然林惠雪冷氣設備之位置已超過
    默示分管之範圍，已如前述；至上開住戶吊掛冷氣室外機之
    位置是否亦非合法，則與本件無涉。林惠雪又抗辯冷氣室外
    機若吊掛於1樓空地之牆面，會有室外機所產生之熱氣效應
    ，並不適合。系爭空地於隔鄰開空調時，溫度曾高達攝氏將
    近50度等語，並提出溫度計測量照片（見本院卷第349頁）
    為據。然冷氣室外機無論放置於何處，於運轉時均會產生熱
    氣，故此為其個人考量，尚難認此為可吊掛於其他處外牆之
    合理理由，或認吊掛於2樓公共梯外之牆面始為最小侵害方
    式。則林惠雪在2樓公共外牆設置冷氣設備，已有逾越系爭
    大廈「冷氣室外機」設置默示分管之範圍，係無權占有全體
    區分所有權人共有之外牆，則張建明依民法第767條第1項、
    第821條規定，訴請林惠雪拆除冷氣設備並回復原狀返還區
    分所有權人全體，即屬有據，應予准許。
五、綜上所述，張建明依民法第767條第1項、第821條規定，請
    求林惠雪應將原審判決附圖B、C所示、共計4臺冷氣設備拆
    除，回復如原審判決附件照片所示相同外觀、材質之外牆，
    並將該部分外牆返還張建明及其他共有人全體，為有理由，
    應予准許；逾此範圍之請求，則無理由，應予駁回。原審就
    上開應准許部分，為林惠雪敗訴之判決，就上開不應准許部
    分，則駁回張建明之訴，均無不合。兩造上訴意旨各就原判
    決不利部分指摘原判決不當，求予廢棄改判，均無理由，應
    予駁回。
六、本件事證已臻明確，兩造其餘主張攻擊防禦方法及所用之證
    據，經本院斟酌後，認與判決結果不生影響，爰不一一論述
    ，附此敘明。
七、據上論結，本件兩造上訴均無理由，爰判決如主文所示。
中　　華　　民　　國　　111 　年　　6 　　月　　22　　日
                  民事第七庭審判長  法　官　姜悌文

                                    法　官  陳彥君　
                                    　
                                    法　官　黃愛真
以上正本係照原本作成。
本判決不得上訴。
中　　華　　民　　國　　111 　年　　6 　　月　　22　　日
                                    書記官  王曉雁